行　政　法　院　判　決　　　　　　　　　　　　　八十八年度判字第四三五二號
　　原　　　告　甲○○
　　被　　　告　財政部台灣省中區國稅局
右當事人間因綜合所得稅事件，原告不服行政院中華民國八十七年九月二十九日台八
十七訴字第四八四二八號再訴願決定，提起行政訴訟，本院判決如左︰
　　主  文
原告之訴駁回。
　　事  實
緣原告民國（以下同）八十二年度綜合所得稅結算申報，被告以其漏報取自國防部中
山科學研究院（以下簡稱中科院）之薪資所得計新台幣（下同）二七八、六一六元，
乃核定補徵稅額三一、○七○元。原告不服，就取自中科院薪資所得二七八、六一六
元部分，申經復查結果，未准變更，一再訴願均遭決定駁回，遂提起本件行政訴訟，
茲摘兩造訴辯意旨於次：
原告起訴意旨略謂︰一、本案爭議之一為所得稅法第四條第八款規定，國防部與財政
部兩造行政機關，因認知差異造成爭議，雖經鈞院形成依法課稅之判例，然若干背景
及事實經過仍足資參採：在財政部於六十八年函示徵免原則適用之前，早於民國五十
五年中科院成立之初，即實施研究補助費及技術津貼之發放制度，並奉當時國防部核
示免稅，免稅認定之理由，悉依專案計畫之有無、員工對各專案之各別貢獻之程度，
技術能力反應在專業計畫之成效以及從事高危險性或犧牲個人權益及福祉以符合國家
安全及國防科技發展政策等因素考量，就事實而言，過去如工蜂火箭、青蜂飛彈等研
究計畫結束後，研究補助費技術津貼亦不復存在，未直接參與專案計畫之人員，如行
政、雇工人員自始均不得支領是項補助，而品位職級之高低需視貢獻程度而定。（例
如文官九職等之研究補助費可能低於八職等之人員），上述認定理由並未違反財政部
於民國六十八年函示之徵免原則第二款之規定，其符合免稅要件，實有法源基礎，本
項認定有中科院蓮蓄字○三八六六號函可稽，其免稅之事實已逾十五年，且為稅捐
稽徵機關所知悉；於民國八十年間桃園縣稅捐稽徵處查處，仍默許免稅（有院台財
字二七六七號監察院糾正案文備查）及民國八十一年間中科院以訓誠字一六八七三
號函財政部北區國稅局說明免稅理由，該局亦無疑義。二、本案爭議之二為財政部及
其下級機關身為行政主管機關，得本於職權依據所得稅法責成行政釋示聲明應稅之主
張，然自民國六十八年稽徵機關函示徵免原則以來至民國八十三年確定應稅之期間，
中科院依徵免原則認定免稅，並多次向桃園縣稅捐稽徵處及財政部北區國稅局據實說
明，而主管機關以不作為之默示同意此部份為免稅，導致長期以來中科院員工信賴此
等主張，誤認為財政主管機關之不作為默示，乃基於行政一體原則，授權國防部及中
科院或其他公務行政機關之相互認定並合於行政行為明確性原則下，在實質上已存在
信賴之法律效力，應有行政法上「信賴保護」原則之適用，依鈞院七十六年判字第四
七四號判決主文示以：「不管行政機關之決定是否合法，除了重大且明顯之瑕疵或其
違法係可歸責於納稅義務人外，行政機關之行為一經表露於外，人民通常會對其所造
成「法律狀態」之存續寄以信賴，並以之作為行為依據，此種依據信賴，應受保護。
」應依中央法規標準法第十四條之規定，自八十四年行政院台財三七○○七號函示之
日起始發生效力。三、本案爭議之三按被告意旨謂該院聘僱人員之約定載明所指薪給
，除實物代金及眷補費外，包括全部給與品位加給（研究補助費）及技術津貼核屬為
提供勞務所取得之報酬，屬應稅之薪資所得，其據此認定實為可議，按原告與中科院
之契約約定事項所指薪給包括全部給與，僅適用於違約時之處罰條款，並非通盤適用
，故於「中科院各職類人員管理作業程序」中有關退休、資遺、撫卹、年終獎金、績
效獎金及各項補助費等均以本薪為薪資之計算基礎，並未涵蓋品位加給及技術津貼為
薪資之一部分，即謂『薪資意為本薪，並非全部給與』，此有各職類人員管理作業程
序足資信採。四、本案爭議之四按財政主管機關之作為，有違憲法第七條賦予人民平
等權之議，就系爭加給或津貼而言，國防部核定發給對象除中科院非軍職人員外，尚
涵蓋中科院軍職人員及各軍種職及非軍職人員，而該等人員就是項給予仍維持免稅，
姑不論是項給付之性質為何，相同的事件，在沒有正當理由下，未為相同之處理，即
產生差別待遇，有違平等原則。另台灣省衛生處依據行政院核定加強農村保健計畫設
置之醫師醫學研究獎助金，既係獎勵對醫學特定研究而給與者，可適用（所得稅法第
四條第八款規定免稅。財政部12.台財稅第三九四九○號函），而中科院非軍職員
工所領之品位加給（技術津貼）則為獎勵對軍事科學特定研究而給與者，卻不能免稅
，亦有違憲法平等原則。依上開說明，原告呈請鈞院依職權召開言詞辯論（行政訴訟
法第十九條）並命令中山科學研究院參加訴訟（行政訴訟法第八條）後，判決將原處
分、復查決定、訴願決定及再訴願決定均撤銷等語。
被告答辯意旨略謂：一、按「中華民國政府或外國政府，國際機構、教育、文化、科
學研究機關、團體，或其他公私組織，為獎勵進修、研究或參加科學職業訓練而給與
之獎學金及研究、考察補助費等所得，免納所得稅。但受領之學金或補助費，如係
為授與人提供勞務所取得之報酬，不適用之。」為行為時所得稅法第四條第八款所規
定。次按「公、教、軍、警、公、私事業職工薪資及提供勞務者之所得，為薪資所得
，該項所得之計算，以在職務上或工作上取得之各種薪資收入為所得額；前項薪資包
括薪金、俸給、工資、津貼、歲費、獎金、紅利、各種補助費及按月或按年分期給付
之退休金或養老金。但為雇主之目的，執行職務而支領之差旅費、日支費及加班費不
超過規定標準者，及依同法第四條規定免稅之項目，不在此限。」復為同法第十四條
第一項第三類所明定。本件原告八十二年度綜合所得稅結算申報，經本局大屯稽徵所
核定綜合所得總額六六五、五一八元，應補稅額三一、○七○元，原告不服，就核定
其取自中科院之「技術津貼」二七八、六一六元項目，依法申請復查，原告主張「技
術津貼」不屬薪資所得為免稅所得，經查中科院所核發「技術津貼」之性質，為經常
性研究補助費給與，且按月按職級定額支給，依首揭規定核屬提供勞務取得之報酬為
薪資所得；另中科院對於給付非軍職員工八十二年度之「品位加給」及「技術津貼」
，已依規定填發扣免繳憑單在案，又根據行政院秘書長八十四年十月十七日台八十四
財三七○○七號函復國防部八十四年九月二日珍琥字第二二九一號函稱：「貴部報
院為中山科學研究院給付非軍職人員之科技品位加給暨技術津貼免扣繳所得稅一案，
與現行法令規定不合，奉示：本案應依法課徵所得稅．．．」，又依財政部八十五年
十二月五日台財稅第八五一九二八○九一號函示：「．．．中山科學研究院支付非軍
職人員『科技品位加給』暨『技術津貼』，既經查明係通案依職級按月定額給付，核
屬所得稅法第十四條第一項第三類之薪資所得．．．應依法課徵綜合所得稅。」復查
後認為原核定並無不合，應予維持。原告於訴願階段復主張行政命令不可溯及既往，
經查中科院所訂科技人員品位加給支給標準表及技術員薪給標準表之等級，每月按職
級定額領取科技品位加給或技術津貼，該院與其聘僱人員之約定事項亦載明所指薪給
除實物代金及眷補費外，包括全部給與，又財政部台灣省北區國稅局於八十二年間曾
派員前往該院瞭解結果，該院支付非軍職人員之品位加給及技術津貼係採按月給付方
式，並非按研究計畫個案給付，復經中科院八十一年十一月三日八十一訓誠字第一六
八七三號函，該明該院各類薪資扣繳所得狀況，略以該院於年度開始即訂有各項研究
計畫，並按照研究計畫逐月實施。各項研究計畫除一般經費外，為獎勵科技人員竭盡
心智參與研發工作，另編列研發人員研究補助費及技術津貼。為便利作業，研發人員
研究補助費係採按月發放方式，再經由成本歸戶手續，回歸計畫預算內（如研究補助
費採個案給付，必將增加人力及作業之負擔，不符經濟效益）等語，足見中科院給付
非軍職員工之品位加給及技術津貼之所得，屬經常性補助費給與，且依職級按月定額
支給，為提供勞務所取得之報酬，依首揭行為時所得稅法第四條第八款但書及第十四
條第三類規定，核非免稅之所得，本局於法定核課期間內依法發單補徵稅款，並無不
合。原告主張基於信賴利益不宜追溯補徵，於法無據。是復查結果維持原核定，訴願
、再訴願決定並持與本局相同論見予以駁回。三、訴訟意旨略謂：原告主張系爭所得
應免徵所得稅，該所得是依研究計畫個案給付，且政府課稅應基於信賴保護原則不溯
及既往等語。四、本案原告提起本訴訟並無新理由，仍執前詞，殊無可採。原處分及
所為復查、訴願、再訴願決定並無違誤，請駁回原告之訴等語。
　　理  由
按中華民國政府或外國政府，國際機構、教育、文化、科學研究機構、團體，或其他
公私組織，為勵進修、研究或參加科學或職業訓練而給與之學金及研究、考察補
助費等所得，免納所得稅。但受領之學金或補助費，如係為授與人提供勞務所取得
之報酬，不適用之，為行為時所得稅法第四條第八款所規定。又凡公、教、軍、警、
公私事業職工薪資及提供勞務者之所得，為薪資所得，該項所得之計算，以在職務上
或工作上取得之各種薪資收入為所得額；前項薪資包括薪金、俸給、工資、津貼、歲
費、金、紅利、各種補助費及按月或按年分期給付之退休金或養老金。但為雇主之
目的，執行職務而支領之差旅費、日支費及加班費不超過規定標準者，及依同法第四
條規定免稅之項目，不在此限，復為同法第十四條第一項第三類所明定。本件原告八
十二年度綜合所得稅結算申報，其取自中科院之薪資所得二七八、六一六元，未合併
申報，被告乃核定應補徵稅額三一、○七○元。原告不服，就該薪資所得本稅部分，
循序提起行政訴訟，主張如事實欄所載。經查，憲法第一百六十五條、第一百六十六
條、第一百六十七條第三款，係規定教育科學藝術工作者生活之保障、科學之發明與
創造之獎勵及古蹟文物之保護、於學術或技術有發明者之獎勵與補助等，與憲法第十
九條規定人民有依法律納稅之義務，兩者併行不背。前者，要求政府依國民經濟進展
之情形，隨時提高教育科學藝術工作者之待遇、勵或補助發明者；但並不因此免除
該類人員依法納稅之義務。故除法律明定得免納稅義務者外，稅捐單位對之課徵各類
稅款，無違憲法第一百六十五條、第一百六十六條、第一百六十七條第三款、第一百
七十條及中央法規標準法第十一條規定。是中科院不論依何法源設立，其所屬人員除
非法律明定免徵所得稅外，自不得解免其納稅之義務，原告指所得稅法第四條第八款
但書之規定違憲云云，要無可取。又行政法上所謂信賴保護原則，係指人民因相信既
存之法秩序，而安排其生活或處置其財產，則不能因嗣後法規之制定或修正，而使其
遭受不能預見之損害，用以保護人民之既得權益。本原則之適用，係在禁止新制定或
修正法規有溯及既往之效力。而所謂平等原則，係指相同之事件應為相同之處理，不
同之事件則應為不同之處理，除有合理正當之事由外，否則不得為差別待遇。本件中
科院之預算雖分別依計畫編列人事費支應其員工之各項給與，但實際上領受「品位加
給」或「技術津貼」之非軍職人員，無論配屬之單位參與不同計畫，均依該院所訂「
科技人員品位加給支給標準表」、「技術員薪給標準表」之等級，每月按級定額領取
科技品位加給或技術津貼。且該院與其聘僱人員之約定事項亦載明所指薪給，除實物
代金及眷補費外，包括全部給與，其非軍職人員所領受之科技品位加給或技術津貼，
核屬因提供勞務所取得之報酬，應無行為時所得稅法第四條第八款免納所得稅規定之
適用。況財政部台灣省北區國稅局於八十二年間派員前往該中科院瞭解結果，其支付
非軍職人員之科技品位加給及技術津貼確係按月給付方式，復經中科院八十一年十一
月三日（八一）訓誠字第一六八七三號函致該局，說明該院各類薪資扣繳所得稅狀況
：「本院於年度開始即訂有各項研究計畫，並按照研究計畫逐月實施。各項研究計畫
除一般經費外，為獎勵科技人員竭盡心智參與研發工作，另編列研發人員研究補助費
及技術津貼。為便利作業，研發人員研究補助費係採按月發放方式，再經由成本歸戶
手續，回歸計畫預算內（研究補助費採個案給付，必將增加人力及作業之負擔，不符
經濟效益）」等語。足見中科院給付非軍職員工之品位加給及技術津貼之所得，屬經
常性研究補助費給與，依職級按月定額支給，為提供勞務所取得之報酬，依首揭規定
，核非免稅之薪資所得，被告依法發單補徵稅款，未逾稅捐稽徵法第二十一條所定核
課期間，於法並無不合。次查，所得稅法第四條第八款立法意旨，固在獎勵研究等，
但仍須合於該款規定要件者，始能獲免稅獎勵，尚非所有獎學金或補助費均得免稅。
而首揭所得稅法規定一直未變更，解釋該稅法之行政院及財政部之函釋縱有變更，既
未及於法規之制定或修正，則上開函釋之變更應追溯至首開稅法頒布時生效適用，無
行政法信賴保護原則之適用，且與中央法規標準法第五條、第六條無違，亦無須依該
法第七條送立法院。況財政部（六十八）台財稅第三八五○一號函係謂：「一、凡依
職級按月定額發給者，應屬各該研究人員之薪資所得，應於給付時應依法辦理扣繳，
所得人並應於年度結算申報時合併申報課稅。二、如係按研究計畫個案給付、並非通
案按職級按月給付者，則為研究補助費，依法可免納所得稅。三、如屬第一種情形，
中科院以往未依法扣繳，所得人以往年度亦未申報納稅者，應即請中科院轉知各所得
人自行向稽徵機關補報並補繳應納稅款，可免予處罰，自六十九年一月起，中科院應
於給付時依法扣繳，所得人應於每年終後合併申報綜合所得稅。．．．」該函釋明白
指出，凡依職級按月定額發給者，應屬研究人員之薪資所得，所得人應申報課稅，並
未就系爭依職級按月定額發給之所得為應予免稅之承諾，無信賴保護原則之適用。財
政部台灣省北區國稅局八十二年四月十五日北區國稅三第八二○○七三○七號函僅係
該局對財政部之建議函，並非對外發布之有效函釋，亦不因該建議函而生信賴保護之
問題。行政院、財政部就中科院非軍職人員所領品位加給及技術津貼等函釋，均係對
該類所得是否合於所得稅法第四條第八條免稅條件為解釋，亦即對條文文義為闡明，
性質上為解釋函，應自法規生效之日起有其適用，上開函釋並非就稅法未規定事項另
作補充規定，本院八十七年度判字第二○一九號判決亦認上開函釋為「解釋」函，自
法規生效日起適用，與行政院七十八年四月二十九日行政院台八十七規字第一○九○
號函並無不同。原告所引本院其他判決，與本案情形有間，且非判例，尚無拘束本件
效力。而有無扣繳憑單，扣繳義務人是否違反扣繳義務，於原告之納稅義務並無影響
。蓋扣繳制度係納稅義務人於結算申報前取得所得時，預計其應納之稅額，責由扣繳
義務人於給付該所得時，先行扣繳預計之稅款，嗣納稅義務人結算申報時，持以扣抵
應納稅額，是所扣繳之稅款，實由納稅義務人負擔。扣繳義務人未盡納稅義務時，稅
捐稽徵機關固得依所得稅法第九十五條第一項令扣繳義務人補繳，再由扣繳義務人向
納稅義務人追償之。如扣繳義務人有行蹤不明或其他情事致無從追究者，依同法第八
十九條第二項規定，得經向納稅義務人徵收之。惟該二規定，並非禁止稽徵機關於結
算申報繳稅期限屆滿後，亦不得直接向納稅義務人徵收。扣繳主要用意在於結算申報
期前先行收取稅款，如已屆結算申報期，納稅義務人漏未申報，稅捐稽徵機關可依稅
捐稽徵法第二十一條第二項規定補徵其稅款，無庸先向扣繳義務人追繳應扣繳之稅款
，扣繳義務人再向納稅義務人追償之；所追繳之扣繳稅款再與結算申報之應納稅額相
較，不足部分再向納稅義務人徵收，多餘部分退還納稅義務人，徒增勞費。又稅捐稽
徵法第二十一條第一項第一款、第三款，係關於稅捐核課期間之規定，與所得稅法第
九十四條扣繳義務人未履行扣繳義務之處理及第八十九條第二項扣繳稅款之追補規定
事項不同，無中央法規標準法第十六條所定普通法與特別法關係。另納稅義務人如有
前開所得稅法第十四條第一項各類之所得，即應依同法第七十一條規定申報納稅，非
以扣繳憑單之有無，為課稅之依據。所得稅法第九十五條之規定，僅係為加強課稅資
料之正確性，授予稽徵機關調查及督促扣繳義務人對於扣繳報告之確實，尚不因稽徵
機關未為調查或督促扣繳義務人，即認納稅義務人就其取得之所得不負申報納稅之義
務。該條文雖規定稽徵機關「應」隨時調查、督促，稽徵人員如未盡調查、監督責任
，僅其應否負失職責任而已，納稅義務人並非因而享有免稅優惠。再者，課稅與否應
由稽徵機關依法認定，非可由事業團體或機關自行認定，原告主張系爭所得既經發放
單位認定為免稅，足堪信實云云，應屬誤解。訴願法第十九條規定，訴願就書面審查
決定之，必要時，得為言詞辯論。故訴願、再訴願（訴願法第二十七條準用第十九條
規定）係以書面審查決定為原則，言詞辯論於必要時始例外為之。綜上所述，原告主
張各節均無可採，被告依首揭規定補徵原告漏報稅款，一再訴願決定，遞予維持，俱
無違誤。原告起訴意旨，難謂有理，應予駁回。又本件事證已臻明晰，原告請求行言
詞辯論及命中科院參加訴訟，核無必要，併此明。
據上論結，本件原告之訴為無理由，爰依行政訴訟法第二十六條後段，判決如主文。
中    華    民    國     八十八      年     十二     月      三十       日
                    行 政 法 院 第 二 庭
                                審 判 長 評  事      陳  石  獅
                                         評  事      彭  鳳  至
                                         評  事      黃  合  文
                                         評  事      林  茂  權
                                         評  事      王  立  杰
右  正  本  證  明  與  原  本  無  異
                                         法院書記官  蘇  金  全
中    華    民    國     八十九      年      一      月       四        日
